臺灣高等法院高雄分院民事判決　　　　 100年度家上字第19號
上訴人　柯玉雅Krittiy.
　　　　(泰國名Krittiy.
訴訟代理人　蔡淑媛律師
被 上 訴人　黃偉發
訴訟代理人　許清連律師
　　　　　　李錦臺律師
　　　　　　陳奕全律師
上列當事人間請求離婚事件，上訴人對於中華民國99年12月30日
臺灣屏東地方法院99年度婚字第279 號第一審判決提起上訴，本
院於民國100 年10月4 日言詞辯論終結，判決如下：
    主  文
原判決廢棄。
被上訴人在第一審之訴駁回。
第一、二審訴訟費用由被上訴人負擔。
    事 實 及 理 由
一、按第一審之訴訟程序有重大之瑕疵者，第二審法院得廢棄原
    判決，而將該事件發回原法院。但以因維持審級制度認為必
    要時為限，又就前述情形，應予當事人陳述意見之機會，如
    兩造同意願由第二審法院就該事件為裁判者，應自為判決，
    民事訴訟法第451 條第1 、2 項分別定有明文。本件原審法
    院於99年10月14日所寄存送達於屏東縣警察局屏東分局長治
    分駐所予上訴人柯玉雅之起訴狀繕本及99年11月9 日言詞辯
    論通知書各一件，其送達地址為屏東縣長治鄉○○村○○路
    116 號（原審卷第24頁），依上訴人所提出之歷年居留證影
    本資料以觀，當時其居留地址應為新北市○○區○○路175
    號3 樓（本院卷第19頁），是為送達不合法。嗣後上訴人於
    上開期日未到庭，被上訴人請求公示送達，原審予以准許，
    而上訴人於第二次言詞辯論期日亦未到庭，原審依被上訴人
    聲請准予一造辯論判決，訴訟程序有重大瑕疵。惟上訴人訴
    訟代理人於本院100 年10月4 日言詞辯論程序中，同意由本
    院審理（見本院卷第93頁），被上訴人亦無表示反對之意思
    。揆諸上開規定，本院應自為判決，合先敘明。
二、被上訴人主張：兩造於民國90年6 月間在泰國結婚，隨即返
    台後居住於屏東縣長治鄉○○村○○路116 號共同生活四個
    月後，上訴人即要求在附近幫傭，91 年6月間起，上訴人即
    長期在外居住，每年回來辦居留證之後隨即離去，被上訴人
    於99年1 月11日與上訴人通完電話後，上訴人又失聯，被上
    訴人乃於99年4 月23日辦理協尋登記，上訴人既長期離家已
    逾八、九年未與被上訴人同居，兩造已無夫妻感情，爰依民
    法第1052條第2 項，及於本院追加依同條第1 項第5 款之規
    定，請求判決准予離婚等語。
三、上訴人則以：上訴人為外籍（泰國）配偶，於90年6 月間結
    婚後來台，先是與被上訴人至桃園工作數月後返回屏東縣長
    治鄉居住，並一起從事水電工作，而後上訴人至屏東市泰國
    餐廳工作，除偶因餐廳打烊時間太晚而留宿於餐廳外，上訴
    人幾乎天天返家。93年間因被上訴人積欠桃園友人款項，經
    桃園友人建議及於被上訴人之同意下，上訴人為負擔家計，
    始至該桃園友人之餐廳工作，惟上訴人約一、二星期或一個
    月即會返家與被上訴人相聚，亦會給予被上訴人或婆婆生活
    費，然於某次返家時，發現被上訴人有另外交往之女子後，
    被上訴人竟向上訴人表示欲與上訴人離婚，上訴人不同意。
    此後，上訴人每月返家時，被上訴人均避不見面，刻意與上
    訴人疏遠感情。又上訴人於99年4 月間開刀時，曾打電話告
    知被上訴人，惟被上訴人竟向警方通報上訴人行方不明，致
    上訴人出院後於北部工作時遭警方查獲為失蹤人口，遂於99
    年6 月底由上訴人之老闆蕭王瑞陪同上訴人返家，卻遭被上
    訴人趕出家中，被上訴人並稱其已不住在該處，要上訴人以
    後別再回來，並要求上訴人住到旅社，及威脅上訴人不得擅
    自離開旅館，否則將再次向警方通報失蹤人口。上訴人只好
    尋求屏東新移民家庭服務中心之幫忙，由社工人員將上情向
    家暴防治中心通報，嗣由該單位協助下辦理延期居留一年，
    嗣後並繼續與被上訴人以電話保持聯繫。上訴人並非無故離
    家、亦無行方不明之情事，且上訴人有維持婚姻之意願，被
    上訴人卻拒絕上訴人返家同居，上訴人應無可歸責之原因，
    又，上訴人係被上訴人同意而離家工作，且曾數次匯款給被
    上訴人，係被上訴人刻意疏遠上訴人，上訴人無惡意遺棄之
    意思等語置辯。
四、原審准被上訴人與上訴人離婚，上訴人不服，提起上訴，於
    本院聲明：(一)原判決廢棄。(二)被上訴人在第一審之訴駁回。
    被上訴人答辯聲明：上訴駁回。
五、兩造不爭執事項：兩造於90年6月間結婚，現婚姻關係仍存
    續中。
六、兩造爭執之事項：被上訴人依民法第1052條第2 項及追加依
    同條第1 項第5 款規定請求離婚，有無理由？
七、本院之判斷：
  (一)被上訴人主張，兩造於90年6 月間結婚，現婚姻關係仍存續
    中一情，有戶籍謄本在卷可稽，且為上訴人所不爭執，此部
    分自堪信為真實。
  (二)被上訴人主張，上訴人於與被上訴人結婚後來台，共同生活
    4 個月後，即在附近幫傭，自91年6 月間起，長期在外居住
    ，每年回來辦理居留證後，隨即離去，已逾八、九年未與被
    上訴人共同生活等情，上訴人則以前揭情詞為辯，經查，
    1.證人楊婉君證稱，伊在屏東市經營泰式餐廳，上訴人約在
      民國92、93年間在伊之餐廳工作約一年，平均每天工資約
      五、六佰元，伊只是幫上訴人，讓她有飯吃，在工作期間
      如果工作太晚，伊會叫上訴人住在店裡，因為伊怕上訴人
      騎機車回到長治鄉的家太遠會有危險，上訴人曾介紹其夫
      讓伊認識等語（本院卷第51至53頁）核與上訴人所辯相符
      ，被上訴人於原審雖主張，上訴人於此段幫傭期間無正當
      理由未回家同居云云，惟其於本院改稱，此段在附近幫傭
      期間仍與被上訴人共同生活無異等語（本院卷第66頁），
      基此，可見上訴人於此段在屏東市證人楊婉君所開設之泰
      式餐廳工作期間，除有時因工作太晚而留宿餐廳外，仍有
      回到被上訴人位於上述屏東縣長治鄉之住處與被上訴人同
      居，並無無正當理由未與被上訴人同居之情事。
    2.上訴人抗辯稱，因被上訴人沒有錢給伊生活，故伊須外出
      工作，伊雖在北部餐廳工作，惟約一、二星期或一個月即
      會返家與被上訴人相聚，亦會給被上訴人或婆婆生活費，
      被上訴人祖母去世時，伊亦有回去奔喪，於某次晚間12時
      許回家，發現被上訴人另有交往之女子在伊房間床上睡覺
      ，被上訴人則只穿四角褲，被上訴人向上訴人表示欲與上
      訴人離婚，此後上訴人每次返家時，被上訴人均避不見面
      ，刻意疏遠等語（本院卷第16、51頁），就此，被上訴人
      並不否認上訴人有匯錢回家，僅稱該款係伊向上訴人陸續
      所借等語，且被上訴人亦不否認上訴人於被上訴人之祖母
      去世時，有回家奔喪，亦不否認上訴人回家時有見到一名
      女子在其房間，雖辯稱，伊與該女子只是普通朋友云云，
      惟查，依上訴人所述，當時為半夜12時許，被上訴人只穿
      四角褲之居家服，此種情形難認該名女子與被上訴人僅為
      無男女情感之普通朋友關係。
      又，依上訴人所提出之通聯紀錄，可見上訴人雖在北部工
      作，惟仍與被上訴人以電話保持聯繫，然被上訴人以行方
      不明為由向入出國及移民署屏東縣專勤隊辦理協尋上訴人
      ，嗣於99年6 月19日經警查獲，由警方將其責付僱用人蕭
      王瑞，而由蕭王瑞於99年6 月24日將上訴人帶回上述屏東
      縣長治鄉住處交付被上訴人時，被上訴人及家人並未讓上
      訴人住在上開住處，而讓上訴人住在旅社，此為兩造不爭
      執之事實，又於本院審理期間，經本院受命法官勸諭兩造
      合意停止訴訟試行共同生活時，被上訴人及家人亦未讓兩
      造在上開長治鄉住處居住而係由兩造租住於旅社，此亦為
      兩造不爭之事實。
      又兩造經本院受命法官勸諭合意停止訴訟試行共同生活而
      居住在屏東市之旅社時，有訴外人陳根柳（女）於100 年
      5 月14日凌晨4 時20分許至該旅社欲向被上訴人討債竟躺
      在床上等候而與上訴人爭吵而互毆，此有屏東地方法院檢
      察署100 年偵字第5783號起訴書在卷可憑，（本院卷第80
      頁），被上訴人亦自承因至陳根柳處喝酒簽帳而欠陳根柳
      錢等語。
    3.綜合上情，可見上訴人係因被上訴人未給上訴人生活費，
      而須外出工作，在屏東市之泰式餐廳工作時，除有時因工
      作太晚而留宿餐廳外，仍有回家與被上訴人同居，並無無
      正當理由而未與被上訴人同居之情事，嗣後雖至北部餐廳
      工作，惟仍約一、二星期或一個月返家與被上訴人共同生
      活，於被上訴人祖母死亡時，亦有回家奔喪，並曾多次匯
      錢給被上訴人或給被上訴人之母生活費，然於某次晚間12
      時許回家發現被上訴人另有交往之女子，被上訴人向上訴
      人表示要與上訴人離婚，二人發生爭吵，嗣後上訴人每次
      返家時，被上訴人即刻意疏遠上訴人，故上訴人回去之次
      數變少，迄今已有八、九年無實質之婚姻生活，兩造已無
      夫妻之情感，任何人倘處於此情況下，將喪失維持婚姻之
      意欲，故兩造之婚姻已生破綻而無回復之希望，即有民法
      第1052條第2 項之難以維持婚姻之重大事由，惟造成此種
      結果，被上訴人之責任較重，上訴人之責任較輕，故被上
      訴人依民法第1052條第2 項規定，請求離婚不應准許（參
      最高法院94年台上字第115 號判決），又，上訴人係因被
      上訴人未提供生活費而須外出至北部工作，且於外出工作
      期間，約每一、二星期或一個月即會返家與被上訴人共同
      生活，亦多次匯錢給被上訴人，及給被上訴人之母生活費
      ，於被上訴人之祖母去世時返家奔喪，且於在外工作期間
      仍與被上訴人以電話保持聯繫，又於本院審理期間，經受
      命法官勸諭兩造合意停止訴訟試行共同生活時，上訴人亦
      依被上訴人之意住在附近旅社，是上訴人並無惡意遺棄被
      上訴人之主觀上之意思，被上訴人於本院追加依民法第10
      52條第1 項第5 款惡意遺棄之事由，請求與上訴人離婚，
      亦無理由。
八、綜上所述，原審依民法第1052條第2 項規定，准被上訴人與
    上訴人離婚，自有未當，被上訴人於本院追加依民法第1052
    條第1 項第5 款規定請求離婚亦無理由，上訴意旨求予將原
    判決廢棄改判，為有理由，自應由本院將原判決廢棄改判如
    主文所示。
九、據上論結，本件上訴為有理由，依民事訴訟法第450 條、第
    78條，判決如主文。
中    華    民    國  100     年    10    月    18    日
                              民事第五庭
                                  審判長法官  簡色嬌
                                  法      官  林紀元
                                  法      官  黃科瑜
以上正本證明與原本無異。
如對本判決上訴，須於判決送達後20日內向本院提出上訴狀，其
未表明上訴理由者，應於上訴後20日內向本院提出上訴理由書（
均須按他造當事人之人數附繕本）。上訴時應提出委任律師或具
有律師資格之人之委任狀，並依附註條文規定辦理。如委任律師
提起上訴者，應一併繳納上訴審裁判費。
中    華    民    國   100    年    10    月    19    日
                                  書  記  官  彭筱瑗
附註：
民事訴訟法第466條之1 ：
對於第二審判決上訴，上訴人應委任律師為訴訟代理人，但上訴
人或其法定代理人具有律師資格者，不在此限。
上訴人之配偶、三親等內之血親、二親等內之姻親，或上訴人為
法人、中央或地方機關時，其所屬專任人員具有律師資格並經法
院認適當者，亦得為第三審訴訟代理人。
第1 項但書及第2 項情形，應於提起上訴或委任時釋明之。